【裁判字號】    98,上更(一),31
【裁判日期】    981231
【裁判案由】    給付貨款
【裁判全文】
臺灣高等法院臺中分院民事判決        98年度上更(一)字第31號
上  訴  人  崑聖製網有限公司
法定代理人  戊○○
訴訟代理人  陳昭全律師
複 代理 人  甲○○
被 上訴 人  揚鎮鋼鐵股份有限公司
法定代理人  乙○○
訴訟代理人  何志揚律師
複 代理 人  己○○
上列當事人間請求給付貨款事件，上訴人對於中華民國97年10月
2日台灣彰化地方法院97年度訴字第13號第一審判決提起上訴，
經最高法院第一次發回更審，本院於98年12月22日言詞辯論終結
，判決如下：
    主      文
原判決關於命上訴人給付超過新台幣伍拾伍萬零肆拾玖元本息部
分，及該部分假執行之宣告，暨訴訟費用之裁判均廢棄。
上開廢棄部分，被上訴人在第一審之訴及其假執行之聲請均駁回
。
其餘上訴駁回。
第一、二審及發回前第三審訴訟費用由上訴人負擔三分之一，餘
由被上訴人負擔。
    事實與理由
一、被上訴人起訴主張：
（一）上訴人公司原對訴外人協弘鋼鐵有限公司（下稱協弘公司
      ）負有應給付貨款新台幣（下同）167萬2240元之債務，
      協弘公司已於民國（下同）96年10月26日於被上訴人公司
      營業場所，由協弘公司實際負責人丙○○具名，立下切結
      書將上開債權轉讓給被上訴人，亦為上訴人所知之事實，
      屢經被上訴人追討，上訴人均置之不理。為此求為判命上
      訴人應給付167萬2240元，及自起訴狀繕本送達翌日起加
      計法定遲延利息，暨聲明願供擔保，請准宣告假執行之判
      決。
（二）訴外人協弘公司之法定代理人丁○○對於該公司之業務，
      舉凡買賣交易、收取或交付貨款等事項，均由其夫丙○○
      代表該公司出面處理，且自其公司成立以來未曾改變，顯
      見該公司法定代理人之行為為實質授權丙○○對外為前述
      公司業務之執行，亦不為本人所否認，因之該等行為使人
      堅信丙○○為該公司之實際經營者，此不只被上訴人深信
      不疑，且上訴人亦應知之甚詳。被上訴人於96年10月26日
      協同丙○○至上訴人公司當面移轉債權時，為該公司負責
      人戊○○之妻當面應允清償並以電話聯絡戊○○，因之丙
      ○○代表協弘公司對上訴人公司應收貨款之債權轉讓給被
      上訴人，依民法第 169條之規定，應為有效，上訴人應負
      清償責任。上訴人主張其已將上開貨款給付協弘公司，然
      丙○○已代表協弘公司將其債權之取收權，於96年10月26
      日在上訴人公司之營業場所，告知該公司負責人之妻，將
      之讓與被上訴人，並當面書立債權轉切結書，且當場以電
      話聯繫上訴人公司負責人使之得知，已足以證明協弘公司
      之意思表示及債權受讓人之告知義務已於當天生效，上訴
      人之言顯係卸責之詞。且協弘公司登記名義之法定代理人
      雖為丁○○，但丙○○為實際經營者為上訴人公司所知，
      且協弘公司為一家族事業，不論是居於代理權之授與，或
      表見代理，或代表人之地位，以及我國固有民間交易習慣
      ，丙○○當然代表協弘公司，其在切結書上雖未簽署協弘
      公司名銜，但其內容已書明協弘公司字樣，因之本件債權
      之轉讓應已生效。上訴人公司於受告知債權轉讓時，縱存
      有疑慮，理當反應於受讓人，其無權並逕自將貨款存入協
      弘公司設於臺中商業銀行股份有限公司伸港分行（下稱臺
      中商銀伸港分行）帳戶之行為，已嚴重侵害被上訴人之權
      利。本件協弘公司丁○○與丙○○之代表性，債權讓與告
      知之明確性等業已明確，前開協弘公司讓與之債權應屬有
      效。
（三）訴外人言崎股份有限公司應付協弘公司之貨款，經丙○○
      之指示，委由他人收取；訴外人伸協興公司、新祥強工業
      社等應付協弘公司之貨款，經陳慶祥之指示，已向被上訴
      人為清償，更足認丙○○有其權限，上訴人公司受告知債
      權轉讓後，依論理法則更能推定是有其效力。上訴人受通
      知債權讓與後，明知協弘公司積欠臺中商銀伸港分行債務
      未還，竟反於往常給付貨款模式，及一般交易上付款常情
      ，於未告知協弘公司之情況下，將所積欠之貨款167萬224
      0元，分別開立二紙支票，以代收票據方式逕行存入協弘
      公司在臺中商銀伸港分行帳戶，其事後逕自將貨款支票存
      入協弘公司之銀行帳戶，顯不生清償效力。且除上訴人簽
      發支票時，協弘公司與被上訴人間之債權讓與，已對上訴
      人發生效力，上訴人對協弘公司給付並不生清償效力外，
      上訴人所簽發之二紙支票，發票日分別為96年11月8日及
      同年12月8日，即使以上訴人自承96年11月1日收悉被上訴
      人委託律師所為之債權讓與通知，當時上訴人對協弘公司
      之貨款債務既未消滅，自應受債權讓與之約束，再對協弘
      公司為給付，自未發生清償效力，遑論所為之給付，亦無
      通知協弘公司。協弘公司負責人丙○○於96年10月26日與
      被上訴人公司人員洪文悅共同前往上訴人公司，當場立具
      貨款轉讓切結書，並告知上訴人公司負責人配偶李秀卿此
      項債權讓與事實，業經證人李秀卿到庭證稱：「那張切結
      書是在我們公司寫的沒有錯，但是他寫的時候我人不在那
      裡，等寫完之後他跟我講這張切結書的事，我跟他講說老
      闆不在，我無法做決定，要等老闆回來才可以，當時我沒
      有聯絡老闆。」等語。惟證人李秀卿為上訴人公司董事，
      依公司法第八條規定為公司負責人，對其所為之債權讓與
      告知，已生對上訴人發生通知效力。況證人李秀卿另證稱
      ：「事後我有跟他（上訴人公司法定代理人戊○○）說，
      就是簽切結書的隔天，有跟戊○○講．．．」等語。益見
      本件債權讓與至遲於96年10月27日已對上訴人發生效力。
      嗣後上訴人另簽發發票日分別為96年11月8日及96年12月8
      日之二紙支票，於同年10月30日逕行以代收方式存入協弘
      公司在臺中商銀伸港分行帳戶內，並無法對被上訴人發生
      清償效力。
（四）兩造所不爭執之切結書內容為：「協弘鋼鐵公司丙○○願
      將96年10月份崑聖製網公司之全部貨款轉讓給揚鎮（股）
      公司收。96年10月26日立切結書人：丙○○」，該切結書
      內容已明載「協弘鋼鐵公司丙○○願將96年10月份崑聖製
      網公司之全部貨款轉讓給揚鎮（股）公司收」，顯然丙○
      ○簽具切結書時已明載代表協弘鋼鐵公司之意旨。且依最
      高法院發回意旨亦載明：「…惟徵諸系爭切結書係丙○○
      於96年10月26日在被上訴人公司處簽立的，除為兩造所不
      爭，並有切結書可參，丙○○復自承協弘公司對外實際上
      由伊負責；且證人丁○○亦證稱伊是協弘公司之掛名負責
      人，知道協弘公司將對被上訴人公司之債權讓與上訴人，
      是丙○○告訴伊的等語，似此情形，得否謂系爭切結書，
      對協弘公司未生效力，即非無再探求之餘地。」更足認丙
      ○○代理協弘公司簽署系爭切結書確實已將系爭債權轉讓
      被上訴人。況證人丙○○於原審97年8月1日之證述足證在
      96年10月26日丙○○簽立系爭切結書時協弘公司已將系爭
      債權轉讓予被上訴人，更經上訴人同意，而系爭債權讓與
      法律行為乃準物權行為，於簽訂債權讓與契約時即債權即
      轉讓，因此縱算事後上訴人又於96年10月30日故意開立支
      票清償協弘公司均屬非債清償，自不生清償效力。上訴人
      另辯稱事後所開立二張支票存入協弘公司帳戶內乃舊債新
      償，既然新債務兌現，舊債務即消滅，故被上訴人不得請
      求上訴人履行舊債務云云均難足採。又證人丁○○、李秀
      卿與黃志賢等人均證明丙○○是協弘公司的實際負責人。
      既然丙○○為協弘公司之實際負責人為上訴人所不否認，
      且平常協弘公司與上訴人公司業務往來都由丙○○代表協
      弘公司出面接洽，甚至96年10月26日丙○○除代表協弘公
      司將本件對上訴人之債權轉讓被上訴人外，還曾代表協弘
      公司轉讓另外三筆債權給被上訴人，而其中該二筆轉讓債
      權業經訴外人伸協興公司、新祥強工業社開立票據清償並
      獲兌現。
（五）另由本院檢送訊問問題予證人丁○○及丙○○，經丁○○
      98年11月3日函覆答證言可知，系爭切結書確實在簽訂96
      年10月26日當日已對協弘鋼鐵公司生效，且亦同時將對上
      訴人之全部債權轉讓予被上訴人，由於簽立切結書之當時
      已徵詢過上訴人法定代理人之意願，故已發生債權轉讓之
      效力，因此丙○○才不知道上訴人後來有將貨款存入協弘
      鋼鐵公司帳戶之事。故系爭債務既是第三人即上訴人與債
      權人即被上訴人訂立免責之債務承擔契約，因此於丙○○
      96年10月26日簽立切結書時，被上訴人即同意由第三人即
      上訴人承擔系爭債務，債務當然於當日即移轉。縱認上訴
      人與被上訴人間並無免責之債務承擔契約存在，然而不僅
      協弘公司名義上負責人丁○○於96年10月26日同意並知悉
      系爭債權轉讓，且被上訴人還請債務人即上訴人之妻與上
      訴人之負責人戊○○連絡並經其同意轉讓系爭債權，何以
      上訴人又可違反誠信主張債權移轉無效？何以本院前審竟
      認定系爭債權並未於96年10月26日有效轉讓？因此，上訴
      人辯稱我國公司法上無實際負責人概念、丙○○僅為協弘
      公司股東、授權範圍不包括對公司不利益而將公司債權讓
      與他人，丙○○簽立之切結書無效云云，均難足採。
（六）協弘公司確實已將96年9月、10月份對上訴人崑聖公司之
      全部貨款轉讓給被上訴人揚鎮公司。證人丙○○於上開訊
      問事項曾證稱：「（據上訴人崑聖公司訴訟代理人陳律師
      稱：上開二張支票之金額，其中欠你們協弘公司96年9月
      份之貨款債務為112萬2191元，96年10月之貨款債務為55
      萬0049元，所以才分別簽發上開二張支票給你們協弘公司
      ，是否如此？）不知道」、「（如果上訴人崑聖公司確實
      有欠協弘公司96年9月分之貨款債務為112萬2191元，96年
      10月之貨款債務為55萬0049元。那你在上開切結書上所寫
      『協弘鋼鐵公司丙○○願將96年10份崑聖製網公司之全部
      貨款轉讓給揚鎮(股)公司收。』，該96年10月份全部貨款
      ，是否係指55萬0049元，而不包括96年9月份之貨款112萬
      2191元，究竟實情為何？）本人（即協弘公司）、崑聖公
      司、揚鎮公司等三方面，當初協議之本意為協弘公司願將
      對崑聖公司應收之貨款，全部轉讓給揚鎮公司收。（亦即
      96年9月份未收之貨款，累計入96年10月份收取）」。尤
      有進者，證人丁○○於98年12月1日準備程序結證：「（
      如果上訴人崑聖公司確實有欠協弘公司96年9月分之貨款
      債務為112萬2191元，96年10月之貨款債務為55萬0049元
      。那你在上開切結書上所寫『協弘鋼鐵公司丙○○願將96
      年10份崑聖製網公司之全部貨款轉讓給揚鎮(股)公司收。
      』，該96年10月份全部貨款，是否係指55萬0049元，而不
      包括96年9月份之貨款112萬2191元，究竟實情為何？）那
      是9月沒有收的錢，合計到10月份的」、證人丙○○、丁
      ○○結證：「（前開9月與10月金額是否正確？）實在（
      點頭）」、「金額是對的，沒有錯」。因此，上訴人辯稱
      讓與債權僅96年10月份不及96年9月份貨款，亦屬無稽。
二、上訴人則以：
（一）上訴人與訴外人協弘公司因生意往來而負有貨款，然上訴
      人已於96年10月30日將所滯欠之貨款167萬2240元，分別
      開立二張票據（票號HMA0000000、HMA0000000）存入訴外
      人協弘公司設於臺中商銀伸港分行帳號000000000000號帳
      戶內，已完成未付貨款之清償。是上訴人與訴外人協弘公
      司間已無任何業務上之應付未付款項，雙方債權債務關係
      業已因清償而消滅。被上訴人主張協弘公司96年10月26日
      已將該公司對於上訴人之債權移轉於被上訴人，並附有訴
      外人丙○○簽訂之切結書。然依財政部網站所登記之資料
      中，協弘公司所登記之代表人係丁○○，被上訴人提出之
      切結書僅有訴外人丙○○個人之簽名，並無公司及代表人
      所為之意思表示，因此該債權移轉契約應屬無效。又依民
      法第297條明文規定：債權之讓與，非讓與人或受讓人通
      知債務人，對於債務人不效力。是被上訴人委由眾城國際
      法律事務所，於96年10月31日始發文通知上訴人債權移轉
      一事，惟因前揭債權上訴人早於96年10月30日已清償完畢
      ，故該通知對上訴人不生效力。被上訴人雖主張協弘公司
      之買賣交易、收取或交付貨款等業務，均由訴外人丙○○
      出面處理，前揭業務均係以為公司利益為前提而授權訴外
      人丙○○代為處理，但授權範圍不應包括對公司不利益而
      將公司債權讓與他人之行為。是協弘公司係一有限公司，
      其所登記公示之代表人為丁○○，被上訴人提出由訴外人
      丙○○所簽立之切結書中，既無公司及代表人之印鑑，亦
      無協弘公司之相關會議紀錄或授權訴外人丙○○得將公司
      之債權讓與他人，故訴外人丙○○所簽立之債權移轉切結
      書應屬無效。被上訴人又稱上訴人於96年10月26日已知悉
      前揭債權移轉之事，然上訴人否認之。
（二）被上訴人公司之人員與訴外人丙○○前往上訴人公司時，
      協弘公司負責人丁○○並不知情，乃事後由丙○○再告知
      ，業據證人丁○○到庭證述明確。因此丙○○簽立協弘公
      司債權移轉之切結書當時，協弘公司負責人丁○○並不知
      情，更不可能有事先之授權，丙○○僅為協弘公司之員工
      ，並無公司章程、會議記錄或公司主體之授權，而逕私下
      將協弘公司之債權讓與第三人，足認丙○○個人所簽立之
      公司債權移轉切結書係屬無效。況上訴人與協弘公司往常
      給付貨款之交易習慣，就是給付票據，此由證人丙○○、
      李秀卿到庭之證述可知。然因協弘公司外債過多，眾多債
      權人知悉上訴人尚欠協弘公司之貨款，均紛紛要求上訴人
      給付款項，甚至出言恐嚇，然上訴人曾多次試圖聯絡協弘
      公司協商清償貨款事宜，惟協弘公司業已倒閉，其負責人
      亦逃匿無縱，上訴人貨款無從給付，尚須面對眾多協弘公
      司債權人之催討壓力，造成上訴人不堪其擾。而臺中商銀
      伸港分行係上訴人公司商業交易習慣上之主要往來銀行，
      且與協弘公司亦有使用前揭分行之帳戶交易，故上訴人為
      免因擾，才將本件所欠之貨款，依往常交易習慣以上訴人
      為發票人開立支票，存入協弘公司之帳戶，再通知弘公司
      之債權人自行依法聲請強制執行參與分配，實非被上訴人
      所稱行為非良善。
（三）按依公司法第8條第1項規定僅公司之「登記負責人」得代
      表公司對外為法律行為，公司法並無所謂「實際負責人」
      之概念。雖丙○○自承協弘公司對外實際上由伊負責云云
      ，惟協弘公司之登記負責人為董事丁○○，丙○○僅為協
      弘公司之股東，並無權代表協弘公司為債權讓與之行為。
      被上訴人雖主張協弘公司之買賣交易、收取或交付貨款等
      業務，均由丙○○出面處理，前揭業務均係以為公司利益
      為前提而授權訴外人丙○○代為處理，惟授權範圍不應包
      括對公司不利益而將公司債權讓與他人之行為。雖丁○○
      於原審曾證稱：知道協弘公司將對上訴人公司之債權讓與
      被上訴人，是丙○○告訴伊的等語；惟丁○○並未具體承
      認切結書。且丁○○對於上訴人訴訟代理人所為「丙○○
      跟你說債權讓與給揚鎮是何時？」之詢問，亦證稱「是到
      崑聖公司以後的事情」等語，顯見被上訴人公司之人員與
      丙○○前往上訴人公司時，協弘公司負責人丁○○並不知
      情，乃事後由丙○○再告知。因此丙○○簽立協弘公司債
      權移轉之切結書當時，協弘公司負責人丁○○並不知情，
      更不可能有事先之授權，丙○○僅為協弘公司之股東，並
      無公司章程、會議記錄或公司主體之授權（即授權丙○○
      得將公司之債權讓與他人），而逕私下將協弘公司之債權
      讓與第三人，足認丙○○個人所簽立之公司債權移轉切結
      書對協弘公司並未生效。況依丙○○個人所簽具之切結書
      內容：「協弘鋼鐵公司丙○○願將96年10月份崑聖製網公
      司之全部貨款轉讓給揚鎮（股）公司收。96年10月26日立
      切結書人：丙○○」以觀，該切結書之立書人為「丙○○
      」，而非「協弘公司」，且該切結書上僅有「丙○○」之
      個人簽名，而無代理「協弘公司」之意思表示，亦無「協
      弘公司」及其負責人丁○○之印章或簽名，顯見該切結書
      所稱之「貨款轉讓」與協弘公司根本無涉，該切結書並無
      拘束上訴人之效力。
（四）上訴人為清償積欠協弘公司之貨款債務，而於96年10月30
      日簽發二紙金額合計為 167萬2240元之支票予協弘公司，
      應屬民法第320條所稱之新債清償。依兩造不爭執事項所
      示「上訴人曾於96年10月30日，分別開立二張支票，將上
      開貨款存入訴外人協弘公司設於臺中商銀伸港分行帳號00
      0000000000號帳戶。」雖上開二紙支票之發票日分別為96
      年11月8日及同年12月8日，惟上訴人與協弘公司間新債清
      償之效力，仍應自上訴人存入協弘公司帳戶之96年10月30
      日起生效。是日起，除上開二紙支票（即新債務）嗣後有
      退票之情事，否則協弘公司或其貨款債權之受讓人，均不
      得請求上訴人履行舊債務（即貨款債務）。被上訴人委託
      眾城國際法律事務所通知協弘公司已將對上訴人之貨款債
      權讓與被上訴人之通知函，既係以丙○○個人所簽具之上
      開切結書為據。而依前所述，丙○○個人所簽立之公司債
      權移轉切結書係屬無效，上開切結書所稱之「貨款轉讓」
      與協弘公司根本無涉，則眾城國際法律事務所之上開通知
      函，並未對上訴人發生債權讓與通知之效力。且因上訴人
      既係於上開新債清償96年10月30日生效日以後之96年11月
      1日，始收受被上訴人委託眾城國際法律事務所通知協弘
      公司已將對上訴人之貨款債權讓與被上訴人之通知函，則
      上訴人自不受協弘公司與被上訴人間債權讓與效力之拘束
      ，而無庸對被上訴人清償原積欠協弘公司之貨款債務。雖
      證人李秀卿於原審證稱：「（你有無跟崑聖老闆戊○○說
      協弘公司對妳們的債權轉讓給揚鎮公司？）事後我有跟他
      說，就是簽切結書的隔天，有跟戊○○講，所以為了怕麻
      煩，才將錢匯到協弘公司」等語。惟李秀卿僅係向戊○○
      告稱丙○○有到公司來這件事，因丙○○當日並未將切結
      書留給證人李秀卿，上訴人係96年11月1日收受眾城國際
      法律事務所之通知時，始同時收受該切結書，故證人李秀
      卿根本無從且不懂得如何描述被上訴人所稱「債權讓與」
      之內容，而無所謂將「債權讓與」通知戊○○之情事，否
      則根本不會將錢匯到協弘公司。況因李秀卿並非丙○○或
      協弘公司之使者或傳達機關，故無論李秀卿有無將被上訴
      人所稱「債權讓與」之內容轉告知戊○○，均不發生該「
      債權讓與」意思表示送達上訴人之效力，故自無從以李秀
      卿上開證詞，逕認被上訴人所稱之「債權讓與」已於「簽
      切結書的隔天」對上訴人發生效力。
（五）上訴人經詳為核對與協弘公司之帳款後，發覺上訴人為償
      還滯欠協弘公司之貨款，而於96年10月30日，分別開立二
      張支票【票號HMA0000000（金額112萬2191元、發票日96
      年11月8日）、HMA0000000（金額55萬0049元、發票日96
      年12月8日）】，合計共167萬2240元，將之開存入協弘公
      司設於臺中商銀伸港分行帳號000000000000號帳戶。其中
      112萬2191元係屬96年9月之貨款，另55萬0049元則屬96年
      10月之貨款，此有協弘公司所出具之96年9月請款單、96
      年9月應收帳款對帳單、96年9月銷貨單、96年10月應收帳
      款對帳單及96年10月銷貨單等足稽，且就丁○○、丙○○
      本院98年12月1日庭訊時之證詞以觀，該切結書所讓與者
      ，亦僅係協弘公司「96年10月份」對上訴人之55萬0049元
      貨款債權，而不包含96年9月份之112萬2191元貨款債權，
      故就此點而論，原判決以上開切結書為依據，判決上訴人
      應給付被上訴人167萬2240元，亦有違誤。丙○○及丁○
      ○雖證稱：「那是9月份沒有收的錢，合計到10月份的。
      」等語。惟渠等上開說詞，不僅與切結書之明文不符，且
      由本院多次要求渠等二人出庭，渠等二人均以多種理由藉
      故推拖，嗣後又出具明顯偏袒被上訴人之書面證詞以觀，
      渠等上開說詞實不足採信等語置辯。
三、原審經審酌兩造所提出之攻擊防禦方法後，認被上訴人本於
    債權讓與及買賣價金請求權之法律關係請求上訴人給付 167
    萬2240元及其法定利息，於法有據，應予准許，並依兩造之
    聲請，分別酌定相當擔保金額為准、免假執行之宣告。上訴
    人則就原判決不服提起上訴，並聲明：(一)原判決廢棄。(二)前
    項廢棄部份，被上訴人第一審之訴暨假執行之宣告均駁回。
    (三)第一、二審及發回前第三審訴訟費用由被上訴人負擔。被
    上訴人答辯聲明則為：(一)上訴駁回。(二)第一、二審及發回前
    第三審訴訟費用由上訴人負擔。
四、下列事項為兩造所不爭執，本院自得採為裁判之基礎：
 （一）訴外人協弘公司對於上訴人之貨款債權為167萬2240元。
 （二）上訴人曾於96年10月30日，分別開立二張支票（發票日
       96年11月8日、票號HMA0000000、面額1,122,191元及發
       票日96年12月8日、票號HMA0000000、面額550,049元）
       ，將上開貨款存入訴外人協弘公司設於臺中商銀伸港分
       行帳號000000000000號帳戶（見原審卷第15、16頁）。
 （三）協弘公司登記資料上之代表人即法定代理人為訴外人丁
       ○○（見原審卷第17-19頁）。
 （四）訴外人丁○○之夫即丙○○於96年10月26日在上訴人公
       司所書寫之切結書，該切結書內容為：「協弘鋼鐵公司
       丙○○願將96年10月份崑聖製網公司之全部貨款轉讓給
       揚鎮（股）公司收。96年10月26日立切結書人：丙○○
       」（見原審卷第5頁之切結書）。
 （五）上訴人係於96年11月1日，始收受由被上訴人委託眾城國
       際法律事務所通知協弘公司已將對上訴人之貨款債權讓
       與被上訴人之通知函（見原審卷第23、39頁、50頁反面
       ）。
 （六）證人丁○○在原審審理中曾到庭證稱：伊是協弘公司之
       掛名負責人，公司是伊先生丙○○掌理，他可以對外代
       表協弘公司，伊只負責管理內部工廠施作情形；伊知道
       協弘公司將上訴人公司之債權讓與被上訴人，是在96年
       10月25日或26日丙○○告訴伊的，他（指丙○○）認為
       伊等是夫妻，所以才跟伊講。丙○○是到崑聖公司以後
       才跟我說債權讓給揚鎮的事情等語（見原審卷第102、10
       3頁）。
 （七）證人丙○○於原審曾到庭證稱：伊是協弘公司的股東，
       但協弘公司對外實際上由伊負責；伊有在96年10月26日
       簽協弘公司對於上訴人之債權讓與被上訴人之切結書，
       當時並沒有想到以協弘公司或伊自己的名義簽切結書這
       個問題，崑聖公司知道伊簽這份切結書，當時是在揚鎮
       公司的代理人以及崑聖的老闆娘在場當場寫的，崑聖的
       老闆娘還有打電話給崑聖的老闆詢問是否同意，而崑聖
       老闆也有同意，當時我們有當面講清楚要把協弘對崑聖
       的債權讓與給揚鎮公司，而且這筆錢也沒有匯給伊。（
       法官：在簽這切結書時，李秀卿是以何名義告知？）當
       時李秀卿不能決定，所以才打電話通知崑聖的老闆戊○
       ○，戊○○說可以轉讓，才簽切結書。協弘公司與崑聖
       公司業務往來都由都是由伊出面跟戊○○或他太太接洽
       。因為我欠揚鎮的錢所以才簽這張切結書。本案債權移
       轉之前，崑聖公司不曾將貨款直接用代收票據存入協弘
       公司的銀行帳號之方式付款等語（見原審卷第102、103
       、104頁）。
 （八）證人李秀卿（即上訴人公司法定代理人戊○○之妻）於
       原審曾到庭證稱：系爭切結書是在我們公司寫的沒有錯
       ，但是丙○○他寫的時候戊○○人不在那裡，等寫完之
       後他跟我講這張切結書的事，我跟他講說老闆不在，我
       無法作決定，要等老闆回來才可以，當時我沒有聯絡老
       闆。（法官：你有無跟崑聖老闆戊○○說協弘公司對你
       們的債權轉讓給揚鎮公司？）事後我有跟他說，就是簽
       切結書的隔天，有跟戊○○講，所以為了怕麻煩，才將
       錢匯到協弘公司的帳戶。平常協弘公司都是由丙○○出
       面跟崑聖公司接洽業務，但我知道協弘公司的負責人是
       丁○○等語（見原審卷第105、106 頁）。
 （九）上訴人欠協弘公司96年9月及10月份之貨款債務總額為
       1,672,240元。
五、被上訴人主張訴外人協弘公司將其對上訴人之貨款債權167
    萬2240元，於96年10月26日讓與被上訴人，並予是日通知上
    訴人，且被上訴人於96年10月31日，再委由眾城國際法律事
    務所發函通知上訴人，上訴人並於96年11月 1日收受該通知
    ，上訴人應給付被上訴人上開貨款等語。上訴人則以訴外人
    丙○○非協弘公司之負責人，並無權代理協弘公司讓與債權
    ，其於96年10月26日所簽之切結書應屬無效，且上訴人在96
    年11月1日前並未接到被上訴人通知債權讓與之事，上訴人
    並於96年10月30日已將貨款給付協弘公司，況縱使協弘公司
    將對上訴人之貨款債權讓與予被上訴人有效，惟讓與之貨款
    債權僅96年10月份之貨款不及96年9月份之貨款等語置辯。
    是當事人間有爭執之事項為，訴外人協弘公司將對上訴人之
    貨款債權讓與予被上訴人是否有效？及若協弘公司將對上訴
    人之貨款債權讓與予被上訴人有效，則讓與之貨款債權是否
    僅係96年10月份之貨款，而不及於96年9月份之貨款？經查
    ：
（一）訴外人協弘公司將對上訴人之貨款債權讓與予被上訴人是
      否有效？
    1.證人即協弘公司之登記負責人丁○○於原審證稱：伊是協
      弘公司之掛名負責人，公司是伊先生丙○○掌理，他可以
      對外代表協宏公司，伊只負責管理內部工廠施作情形；伊
      知道協弘公司將對上訴人公司之債權讓與被上訴人，是在
      96年10月25日或26日丙○○告訴伊的，他認為伊等是夫妻
      ，所以才跟伊講等語。另證人丙○○到庭證稱：伊是協弘
      公司的股東，但協弘公司對外實際上由伊負責；伊有在96
      年10月26日簽協弘公司對於上訴人之債權讓與被上訴人之
      切結書，當時並沒有想到以協弘公司或伊自己的名義簽切
      結書這個問題，當時是在被上訴人公司的代理人及上訴人
      公司的老闆娘李秀卿面前當場寫的切結書，李秀卿還打電
      話給老闆戊○○詢問是否同意，而上訴人的老闆也有同意
      ，當時有當面講清楚將協弘公司對上訴人的貨款債權讓與
      被上訴人，切結書是在李秀卿打電話通知上訴人公司老闆
      戊○○，戊○○說可以轉讓，才簽的；協宏公司與上訴人
      公司的業務，都是伊出面與戊○○或李秀卿接洽，而上訴
      人公司給付貨款給協弘公司，平常都是開票後由伊去收取
      並簽名，並沒有直接用代收票據存入協宏公司銀行帳戶之
      情形等語。另證人李秀卿亦到庭證稱：平常協弘公司都是
      由丙○○出面與上訴人公司接洽業務等語（參原審卷第10
      2至106頁）。是由上開三位證人之證述觀之，證人丙○○
      確係協弘公司之實際負責人，平常並代表協弘公司對上訴
      人公司之營業事務，則其有權代表協弘公司對外（包括上
      訴人）之業務，應無疑義。
    2.況本院依民事訴訟法第305條：「經兩造同意者，證人亦
      得於法院外以書狀為陳述。」之規定以書面訊問證人丁○
      ○與丙○○。「法官問證人丁○○：（你是否為協弘鋼鐵
      公司登記名義上之法定代理人？而實際上公司是你先生丙
      ○○掌理，他可以對外代表協宏公司，公司業務你都是給
      他處理，你只有負責管理內部工廠施作的情形，帳目並沒
      有管，對外接客戶等也沒有？）答：是。（你是否知道丙
      ○○跟協弘公司對崑聖公司的債權讓給揚鎮公司之事？丙
      ○○於96年10月26日在上訴人崑聖公司所書之切結書，該
      切結書內容為：「協弘鋼鐵公司丙○○願將96年10月份崑
      聖製網公司之全部貨款轉讓給揚鎮（股）公司收。96年10
      月26日立切結書人：丙○○」，丙○○是否有權代表協弘
      公司簽訂上開切結書？你是否以協弘鋼鐵公司法定代理人
      之身份同意或事後承認丙○○所寫該切結書之內容？）答
      ：是。（你在彰化地方法院97年8月1日開庭時出庭作證，
      曾說「在96年10月25或26日時知道的，是丙○○跟我說的
      ，他認為我們是夫妻所以才跟我講的。」這句話，是否實
      在？）答：是。」、「法官問證人丙○○：（你於96年10
      月26日在上訴人崑聖公司所書之切結書，該切結書內容為
      ：「協弘鋼鐵公司丙○○願將96年10月份崑聖製網公司之
      全部貨款轉讓給揚鎮（股）公司收。96年10月26日立切結
      書人：丙○○」，你在寫該切結書內容之前或之後，有無
      告訴你太太丁○○？她是否事前同意或事後承認你所寫該
      切結書之內容？）答：有、是。」（參本院卷第61、62頁
      ）。
    3.證人丙○○所簽具之貨款轉讓切結書內容為：「協弘鋼鐵
      公司丙○○願將96年10月份崑聖製網公司之全部貨款轉讓
      給揚鎮（股）公司收。96年10月26日，立切結書人：丙○
      ○」，有被上訴人提出之切結書可稽（參原審卷第 5頁）
      ，並經證人丙○○到庭證述該切結書確其書寫，上訴人對
      該切結書之真正亦不爭執，堪信上開切結書為真。上開切
      結書之簽名人雖為證人丙○○，然就其內容係讓與協弘公
      司對上訴人之貨款債權予被上訴人，且證人丙○○亦有權
      代表協弘公司讓與該債權，已如前述。是協弘公司確有將
      其對上訴人之貨款債權於96年10月26日讓與被上訴人。又
      證人李秀卿到庭證稱：上開切結書是在伊公司寫的沒錯，
      但在寫的時候伊不在，等寫完後才跟伊講，伊跟丙○○說
      老闆不在，無法做決定，要等老闆回來才可以決定；因協
      宏公司欠地下錢莊的錢，他們可能知道上訴人公司尚欠協
      弘公司的貨款，有打電話來要，伊怕不必要的麻煩，就將
      錢匯到協弘公司的銀行帳戶，伊等匯款後，試著打電話給
      協宏公司，但無法聯絡到他們；簽切結書的隔天伊有跟戊
      ○○（上訴人公司法定代理人）講，所以為了怕麻煩，才
      將錢匯到協弘公司的帳戶等語（參原審卷第105頁與背面
      ）。由證人李秀卿之證述觀之，上訴人公司之法定代理人
      戊○○於上開切結書簽妥之隔日，即96年10月27日已受證
      人李秀卿之告知，而知有上開債權轉讓之情事，即依民法
      第297條之規定，業已發生債權讓與之效力。是上訴人既
      於96年10月27日即知協弘公司有將其對上訴人之貨款債權
      讓與被上訴人，則上訴人事後再向協弘公司為該貨款債權
      之清償，並不生清償之效力，被上訴人仍得向上訴人請求
      給付該讓與之貨款債權。上訴人雖辯稱依財政部網站所登
      記之資料中，協弘公司所登記之代表人係丁○○，被上訴
      人提出之切結書僅有訴外人丙○○個人之簽名，並無公司
      及代表人所為之意思表示，丙○○無權代表協弘公司，因
      此該債權移轉契約應屬無效云云；惟證人丙○○已自承協
      弘公司對外實際上由伊負責，證人丁○○亦證稱伊是協弘
      公司之掛名負責人，且知道協弘公司將對被上訴人公司之
      債讓與上訴人，是丙○○告訴伊的等語（參原審卷第103
      、104頁），故系爭切結書，對協弘公司應生效力，上訴
      人所辯，要無可採。
    4.上訴人雖又辯稱系爭貨款其已於96年10月30日，分別開立
      二張支票（票號HMA0000000、HMA0000000），將上開貨款
      存入協弘公司設於臺中商銀伸港分行帳號000000000000號
      帳戶，且已通知協弘公司以為清償等語。然上開支票之發
      票日分別為96年11月8日及同年12月8日，並於96年10月30
      日委託代收，有上訴人提出之上開支票影本二紙及臺中商
      業銀行代收票據明細單在卷可按（參原審卷第15、16頁）
      。然上開支票均屬遠期支票，在上開支票發票日屆至前，
      尚不發生清償之效力，而上訴人亦自承其於96年11月1日
      收受被上訴人委託眾城國際法律事務所，通知協弘公司已
      將對上訴人之貨款債權讓與被上訴人之通知函，則上訴人
      在收受上開通知，已知協弘公司將對其貨款債權讓與被上
      訴人後，其委託代收之上開二紙支票並未屆期而得兌現，
      而發生清償效力，且上訴人並未即時通知被上訴人其已將
      上開貨款以支票代收之方式給付協弘公司，是上訴人抗辯
      其已以上開二紙支票給付協弘公司，已發生清償效力云云
      ，尚無可採。況證人丁○○、丙○○於本院亦證稱：不知
      道上訴人公司曾於96年10月30日，分別開立二張支票，發
      票日96年11月8日、票號HMA0000000、面額112萬2191元及
      發票日96年12月8日、票號HMA0000000、面額55萬0049元
      ，存入協弘公司設於臺中商銀伸港分行帳號000000000000
      號帳戶（參本院卷第87頁背面與88頁）。
    5.綜上所述，協弘公司確於96年10月26日將其對上訴人公司
      之貨款債權讓與被上訴人，並至遲於96年10月27日，將上
      開債權讓與之事，藉由證人李秀卿通知達到上訴人，縱事
      後上訴人將上開二紙支票，存入協弘公司設於臺中商銀伸
      港分行帳戶代收，亦不生清償之效力。
（二）協弘公司將其對上訴人之貨款債權讓與予被上訴人既然有
      效，則讓與之貨款債權是否僅為96年10月份之貨款，而不
      及96年9月份之貨款？
    1.經查證人丙○○於本院書面訊問時雖曾證稱：「（如果上
      訴人崑聖公司確實有欠協弘公司96年9月分之貨款債務為
      112萬2191元，96年10月之貨款債務為55萬0049元。那你
      在上開切結書上所寫『協弘鋼鐵公司丙○○願將96年10份
      崑聖製網公司之全部貨款轉讓給揚鎮(股)公司收。』，該
      96年10月份全部貨款，是否係指55萬0049元，而不包括96
      年9月份之貨款112萬2191元，究竟實情為何？）本人（即
      協弘公司）、崑聖公司、揚鎮公司等三方面，當初協議之
      本意為協弘公司願將對崑聖公司應收之貨款，全部轉讓給
      揚鎮公司收。（亦即96年9月份未收之貨款，累計入96年
      10月份收取）」。而證人丁○○於98年12月1日在本院作
      證時雖亦證稱：「（如果上訴人崑聖公司確實有欠協弘公
      司96年9月分之貨款債務為112萬2191元，96年10月之貨款
      債務為55萬0049元。那你在上開切結書上所寫『協弘鋼鐵
      公司丙○○願將96年10份崑聖製網公司之全部貨款轉讓給
      揚鎮(股)公司收。』，該96年10月份全部貨款，是否係指
      55萬0049元，而不包括96年9月份之貨款112萬2191元，究
      竟實情為何？）那是9月沒有收的錢，合計到10月份的」
      ，「（法官前開九月與十月金額是否正確？）金額是對的
      ，沒有錯。」等語。
   2. 惟按解釋契約，固須探求當事人立約時之真意，不能拘泥
      於契約之文字，但契約文字業已表示當事人真意，無須別
      事探求者，即不得反捨契約文字而更為曲解（最高法院17
      年上字第1118號判例參照）。由系爭貨款轉讓切結書之內
      容記載：「協弘鋼鐵公司丙○○願將96年10月份崑聖製網
      公司之全部貨款轉讓給揚鎮（股）公司收。96年10月26日
      ，立切結書人：丙○○」（參原審卷第5頁）；故被上訴
      人雖主張協弘公司將其對上訴人公司96年9月份之貨款112
      萬2191元與96年10月份之貨款55萬0049元均轉讓給被上訴
      人；證人丙○○與丁○○雖亦分別證稱當初協議之本意為
      協弘公司願將對上訴人公司應收之貨款，全部轉讓給被上
      訴人公司，包括96年9月份未收之貨款，亦累計入96年10
      月份收取云云。然由系爭貨款轉讓切結書內容觀之，協弘
      公司僅將96年10月份對上訴人公司之全部貨款（即55萬00
      49元）轉讓給被上訴人公司收，並不包括9月份對上訴人
      公司之貨款債權，故由系爭貨款轉讓切結書之內容記載，
      協弘公司將對上訴人之貨款債權讓與予被上訴人雖然有效
      ，然讓與之貨款債權僅為96年10月份之貨款55萬0049元，
      而不包括96年9月份之貨款112萬2191元，洵無疑義，應堪
      認定。至證人丁○○、丙○○前開所為證詞雖稱系爭切結
      書所載：「96年10月份全部貨款....包括96年9月份之貨
      款112萬2191元」等語，要與系爭切結書之內容並未載明
      包括「96年9月份之貨款112萬2191元」之事實不符，顯係
      故為迴護被上訴人之詞，揆諸前揭判例意旨說明，委不足
      採。
六、綜上所述，被上訴人依債權讓與及買賣價金請求權之法律關
    係，請求上訴人給付55萬0049元，及自起訴狀繕本送達翌日
    ，即97年1月5日起至清償日止，按年息百分之5計算之利息
    ，為有理由，應予准許。原審就超過上開應准許部分，為上
    訴人敗訴之判決，並為假執行之宣告，自有未洽。上訴意旨
    就此部分指摘原判決不當，求予廢棄改判，為有理由，應由
    本院廢棄改判如主文第二項所示。至於上開應准許部分，原
    審判命上訴人給付，並為假執行之宣告，核無違誤，上訴意
    旨，就此部分，仍執陳詞，指摘原判決該部分不當，求予廢
    棄，為無理由，應駁回其上訴。
七、本件判決基礎已臻明確，兩造其餘主張或陳述及其攻擊防禦
    方法，於本件判決結果不生影響，爰不予一一論述，附此敘
    明。
八、據上論結，本件上訴為一部有理由，一部無理由，依民事訴
    訟法第第450條、第449條第1項、第79條，判決如主文。
中    華    民    國    98    年    12    月    31    日
                  民事七庭    審判長法  官  童有德
                                    法  官  曾謀貴
                                    法  官  陳繼先
以上正本係照原本作成。
不得上訴。
                                    書記官  柯孟伶
中    華    民    國    98    年    12    月    31    日
                                                      Ｓ


司法院資訊處製作；財團法人民間司法改革基金會備份。
